【裁判字號】    94,上更(二),120
【裁判日期】    950801
【裁判案由】    違反貪污治罪條例
【裁判全文】
臺灣高等法院臺南分院刑事判決   94年度上更(二)字第120號
上  訴  人
即  被  告  甲○○
                    現於台灣台南監獄台南分監執行中
選任辯護人  吳永茂  律師
            曾慶雲  律師
上列上訴人因違反貪污治罪條例等案件，不服臺灣臺南地方法院
91年度訴字第1165號中華民國92年6月18日第一審判決（起訴案
號：臺灣臺南地方法院檢察署91年度營偵字第1014號），提起上
訴，判決後，經最高法院第二次發回更審，本院判決如下：
      主  文
原判決關於侵占職務上持有之非公用私有財物部分撤銷。
甲○○連續意圖為自己不法之所有，而侵占對於業務上所持有之
物，處有期徒刑壹年。
      事  實
一、甲○○原係交通部國營事業中華郵政股份有限公司設於地方
    之營業處所即台南縣白河郵局之郵務工（已遭停職），負責
    辦理郵政儲金及簡易人壽保險之業務，竟於民國九十年三月
    一日，利用業務上可經辦保險單掛失補副及質押借款與持有
    乙○○印章之機會，盜蓋乙○○之印章於其偽造乙○○名義
    所製作之「契約變動通知書」上，以簡易人壽保險第000000
    00號及第00000000號保險單遺失為由辦理補發副本，致使主
    管吳龍居陷於錯誤核准補發，俟取得補發之保險單後，復於
    同日，未經乙○○之同意，盜蓋乙○○之印章於其偽造乙○
    ○名義所製作之「郵政簡易人壽保險戶借款通知書」上，連
    同所取得之補發保險單交付吳龍居辦理質押借款，使吳龍居
    陷於錯誤核准貸款，甲○○因而分別取得新台幣（下同）三
    萬五千元及三萬六千元，足以生損害於乙○○及白河郵局。
    （以上犯行業經判決確定）；迄九十年五月八日，因乙○○
    委託甲○○將上開二張保險單辦理中途解約，甲○○為免犯
    行敗露而還清借款，於取得解約後應付積存金暨生存金合計
    十九萬一千一百三十七元後，竟於九十年五月八日另行起意
    ，意圖為自己不法之所有，並基於侵占業務上持有財物之概
    括犯意，變易持有為所有之意，將業務上持有之上開款項侵
    占入己挪作他用，幾經乙○○催討，甲○○始於九十年九月
    四日還款十五萬零十七元，但尚隱匿四萬一千一百二十元，
    直至南區郵政管理局政風室派員調查時，始於九十一年四月
    二十三日全數歸還。
二、案經法務部調查局台南縣調查站移送臺灣台南地方法院檢察
    署檢察官及由該署檢察官自動檢舉偵查起訴。
      理  由
一、上訴人即被告甲○○對於有關侵占被害人乙○○部分，辯稱
    ：確實是乙○○委託說可以借，但是不能借太久云云，另被
    告甲○○之辯護人則辯稱：甲○○為郵局臨時約聘之郵務工
    ，應無公務員之身分，不應適用貪污治罪條例及刑法貪污罪
    之規定等語。
二、經查：
    (一)查被害人乙○○確實有委託被告甲○○將上開二張保險單
      辦理中途解約，此業據被害人乙○○於偵查時陳明：「（
      問：為何委託甲○○於九十年五月八日辦理保單解約？）
      因我經濟能力不足，無法繼續繳交保費，所以辦理解約」
      （見偵查卷第八六頁背面）等語明確，惟被害人乙○○於
      調查時指稱：「九十年五月初我打電話給甲○○表示前述
      兩張保單我要解約，並把印章、身分證及兩張保單寄給甲
      ○○‧‧‧辦理解約後，我曾多次打電話問甲○○為何還
      沒有匯款給我，甲○○只是一直敷衍拖延，直到九十年九
      月四日甲○○打電話告訴我保單解約的錢已匯到我的戶頭
      裡，當時甲○○沒有說匯多少錢，我也不知道要退還給我
      多少錢．．．」、「．．．但實際上我並未請甲○○代領
      上述款項，也未借款給甲○○．．．」（見九十一年六月
      二十一日調查筆錄）等語，及於偵查時指稱：「（問：知
      道九十年五月八日解約時，妳可拿到多少錢？）我不知道
      。直到九十年九月四日吳女才匯十五萬多元給我。期間我
      有一直催她，她只回答很快、很快而已」「．．．當初我
      沒有說要借她（指被告），而且當初我一直向吳女催討時
      ，吳女是說上面尚未核准，沒有說要向我借」、「（是否
      確實沒有借解約金予甲○○？）我真的沒有」（見九十一
      年度營偵字第一０一四號偵查卷第七九頁背面、第八十頁
      、八七頁反面）等語，而被告對上情，於偵查中經檢察官
      訊問：【此部分涉嫌侵占職務上持有非公用財物罪嫌，有
      何意見？】，被告甲○○回答以：這部分我願意自白認罪
      ，我坦承未向乙○○借款（亦見九十一年度營偵字第一０
      一四號偵查卷第八七頁背面）。況且被告甲○○為上述自
      白時，始終有其辯護人陪同在場，辯護人並簽名於該偵查
      筆錄上（見九十一年度營偵字第一０一四號偵查卷第八八
      頁正面）。足見被告甲○○為上述自白時，係出於自由意
      識之陳述，自可資為犯罪之佐證。嗣本案進入原審審理時
      ，亦經被害人乙○○於原審審理時證述：九十年五月八日
      同意書之內容不實在，伊並沒有向她借五萬元，也沒有將
      扣除之後的金額借給她，整個內容都是甲○○編的，整個
      事情爆發之後，伊才知道甲○○盜領錢等語（見原審卷九
      十二頁）。在本院審理時，經交互詰問：「（91年4月23
      日被告有交給妳41,120之現金，並叫妳寫同意借款之同意
      書，在這之前妳們有無金錢的往來？）都沒有，我人在台
      北怎麼可能。」「（妳確實沒有跟甲○○有金錢借貸？）
      沒有」「（這裡面寫的很清楚，妳同意將兩個保單的號碼
      所得的款項191,137元，扣除妳在90年3月1日向甲○○所
      借的五萬元，其餘的錢妳願意借給甲○○？）否認，我完
      全不知道這件事情，我真的沒有向她借錢。」「（如果都
      沒有，為什麼會有90年3月1日向甲○○借五萬元，甚至妳
      在書類底下簽名，為什麼是這樣？）是她私底下跟我講，
      叫我要這樣寫。」「 (調查員問妳解約的部份十九萬多元
      ，妳有無意見，妳回答說有委託甲○○辦理解約，且金額
      及數目都對，也沒有問題，為何當時沒有向調查員反應甲
      ○○沒有經過妳同意拿妳的錢是用的事情？)我因為是鄰
      居顧慮到她的面子，不想扯破臉，後來事情爆發了，我才
      跟調查員蔡崇德說實際情形不是這樣，她才給我十五萬多
      元而已，不是十九萬多元。」互核被告甲○○偵查中之自
      白與被害人乙○○偵查、審理中之指訴又係相符，此部分
      之事實應係真實可採。
    (二)被告甲○○所犯侵占業務上持有之財物，其犯罪所得業已
      返還被害人乙○○，此業據乙○○稱：九十年五月初我打
      電話給甲○○表示我要解約，．．．前述兩張保單（0000
      0000、00000000）辦理解約後，．．．直到九十年九月四
      日，甲○○告訴我保單解約的錢已匯到我的戶頭裡，．．
      ．。而甲○○在九十年九月四日匯款十五萬零十七元，有
      乙○○郵局存摺影本附卷可稽（參見調查局移送報告書附
      件十），另四萬一千一百二十元係甲○○於九十一年四月
      二十三日交給乙○○（見九十一年六月二十一日調查局詢
      問筆錄），並經乙○○到庭表示無訛。
    (三)此外，並有第00000000、00000000號壽險契約查詢歷史交
      易記錄，（調查站卷53頁）、第00000000、00000000號保
      戶還款通知書（調查站卷54頁）乙○○90.05.08郵政簡易
      人壽保險契約變動通知書【保單號碼：00000000】（調查
      站卷55至56頁）乙○○90.05.08郵政簡易人壽保險契約變
      動通知書【保單號碼：00000000】（調查站卷57至58 頁
      ）乙○○郵政存簿【存入150017元】（調查站卷60頁）郵
      政國內匯款單【受款人：乙○○，金額：150017元】，（
      調查站卷59頁）乙○○91.04.19聲明書【只收150017元】
      （調查站卷61頁）乙○○90.03.01委託書【委託被告處理
      保單遺失、借款事宜】（調查站卷62頁）乙○○00000000
      號郵政簡易人壽保險保戶借款通知書，（偵查卷14頁）乙
      ○○00000000號郵政簡易人壽保險終止付款憑單，（偵查
      卷16頁）乙○○00000000號郵政簡易人壽保險單（偵查卷
      17頁）乙○○00000000號郵政簡易人壽保險要保書（偵查
      卷18頁）乙○○00000000號郵政簡易人壽保險保戶借款通
      知書（偵查卷19頁）乙○○00000000號郵政簡易人壽保險
      終止付款憑單（偵查卷21頁）乙○○00000000號郵政簡易
      人壽保險單（偵查卷21之1頁）乙○○00000000號郵政簡
      易人壽保險要保書（偵查卷22頁）中華郵政股份有限公司
      新營郵局92.02.26人字第0925000225號函（原審卷121頁
      ），以上借款日期為九十年三月一日面額分別為三萬五千
      元及三萬六千元之郵政簡易人壽保險保戶借款、還款通知
      書影本各一紙與編號分別為0000000及00000
      000之郵政儲金匯業局簡易人壽保險要保書、保險單、
      郵政簡易人壽保險契約變動通知書、郵政簡易人壽保險終
      止付款憑單均影本各一紙以及查詢契約歷史全部交易記錄
      影本一紙、匯款日期九十年九月四日面額一十五萬零一十
      七元郵政國內匯款單影本一紙、乙○○局號000000
      0，0000000帳號儲金簿封面、內頁影本、上開同
      意書各一紙可資佐證，互核相符。
    (四)綜上所述，本件被告甲○○所為上開犯行，證據已臻明確
      ，應依法論罪科刑。
三、再查：
    (一)依修正後刑法第10條第2項規定：「稱公務員者，謂下列
      人員：一、依法令服務於國家、地方自治團體所屬機關而
      具有法定職務權限，以及其他依法令從事於公共事務，而
      具有法定權限者。二、受國家、地方自治團體所屬機關依
      法委託，從事與委託機關有關之公共事務者。」則修法後
      刑法關於公務員概念之範圍，僅限縮於「與公共事務及公
      權力之行使相關之人員」。
    (二)依刑法第10條修正理由二、（一）所示：「本條第2項有
      關公務員之定義，其規定極為抽象、模糊，於具體適用上
      ，經常造成不合理現象，例如，依司法院大法官會議解釋
      釋字第8號、第73號解釋，政府股權佔50%以上之股份有限
      公司（如銀行），即屬公營事業機構，其從事於該公司職
      務之人員，應認為係刑法上之公務員。然何以同屬股份有
      限公司，而卻因政府股權佔50%以上或未滿之不同，使其
      從事於公司職務之人員，有刑法上公務員與非刑法上公務
      員之別？實難以理解，究其根源，實為公務員定義之立法
      不當結果，應予修正」，依前開修正理由，應認修法後刑
      法之公務員範圍，原則上排除公營事業機關之從業人員。
    (三)依刑法第10條修正理由二、（四）所示：「如非服務於國
      家或地方自治團體所屬機關，而具有依『其他法令從事於
      公共事務而具有法定權限者』，因其從事法定之公共事項
      ，應視為刑法上之公務員，故於第1款後段併規定之。此
      類之公務員，例如依水利法及農田水利會組織通則相關規
      定而設置之農田水利會長及其專任職員屬之。其他尚有依
      政府採購法規定之各公立學校，公營事業承辦、監辦採購
      等人員，均屬本款後段之其他依法令從事於公共事務而具
      有法定職務權限之人員」，依前開修正理由，特別指出公
      營事業承辦、監辦採購等人員，屬刑法所稱之公務員，應
      可推論公營事業之人員，除非有其他法令之規定，均非刑
      法所稱之公務員。
    (四)郵局係屬以營利為目的之公營事業機構，其行為係屬私經
      濟領域，與一般公務員之行為與公共事務有關之概念並不
      一致，參諸憲法增修條文第10條第4項之規定，揭示國家
      對公營事業金融機構之管理，本於企業化經營之原則，故
      就此等從事私經濟活動之公營事業人員，應排除於刑法公
      務員之範疇，先予敘明。（甘添貴，刑法上公務員之定義
      與涵蓋範圍，月旦法學第92期，第26頁至第38頁；林東茂
      ，刑法總則修正評介，台灣本土法學雜誌第67期，第63頁
      至第65頁參照）。準此，被告甲○○係公營事業員工，所
      從事之保險業務，並非公權力之行使，則被告甲○○並不
      具有刑法所稱公務員之身分，是其因辦理保險業務之行為
      ，自非屬刑法瀆職罪及貪污治罪條例第6條第1項第3款規
      範之範疇。
四、核被告甲○○所為，就乙○○部分，其於取得解約後應付積
    存金暨生存金合計十九萬一千一百三十七元後，竟變易持有
    之意為所有之意，將業務上持有之上開款項侵占入己挪作他
    用，係犯刑法第336條第2項之業務侵占罪。檢察官起訴貪污
    治罪條例罪，尚有未合，依刑事訴訟法第300條規定變更起
    訴法條。被告甲○○先後多次侵占業務上所持有之財物之行
    為，時間緊接，所犯又係構成要件相同之罪名，顯係基於概
    括犯意為之，依刑法第五十六條連續犯之規定論以一罪。
五、原審以被告甲○○罪證明確，就侵占罪部分予以論罪科刑，
    固非無見，惟：(一)卷查本件被告僅侵占被害人乙○○之保單
    解約款而已，原審認定其先後多次侵占職務上持有之非公用
    私有財物之行為，尚有未洽。(二)行為人之行為既均同時該當
    於行為時及裁判時法律之犯罪構成要件，且因適用新舊法結
    果，刑罰有輕重不同，應有新刑法第2條第1項從舊從輕原則
    之比較適用；且因比較適用新舊法結果，以裁判時法即新法
    對行為人較為有利，且適用之論罪科刑之法條既與檢察官起
    訴法條不同，自應適用刑事訴訟法第300條規定變更起訴法
    條。原審就此部分論以成立貪污治罪條例罪，顯有未合。被
    告上訴意旨，否認有上開侵占非公有財物部分，尚非有理由
    ，惟以其非公務員身份，無貪污治罪條例之適用等語，指摘
    原判決不當，則有理由，原判決既有上開可議之處，應由本
    院將原判決就侵占罪部分撤銷改判，爰審酌被告甲○○身為
    郵局員工，且為婦女，不思廉潔自守，竟侵占財物，影響郵
    局聲譽，惟已將其犯罪所得返還被害人，態度尚佳等一切情
    狀，量處主文第二項所示之刑，以資懲儆。
六、被告行為後，刑法第56條連續犯之規定，業於94年2月2日修
    正公布刪除，並於95年7月1日施行，則被告之犯行，因行為
    後新法業已刪除連續犯之規定，此刪除雖非犯罪構成要件之
    變更，但顯已影響行為人刑罰之法律效果，自屬法律有變更
    ，依新法第2條第1項規定，比較新、舊法結果，仍應適用較
    有利於被告之行為時法律即舊法論以連續犯（最高法院95年
    第8次刑事庭會議決議參照）。又行為後法律有變更者，依
    修正前刑法第2條第1項之規定，以適用裁判時法為原則，如
    行為時法有利於行為人，則例外適用行為時法；依修正後刑
    法第2條第1項規定，以適用行為時法為原則，惟如裁判時法
    有利於行為人，則例外的適用裁判時法。以往實務見解，認
    原判決未及比較適用新舊法時，上訴後，雖比較結果以舊法
    有利於行為人，而原判決別無其他撤銷事由，仍應由本院以
    此為由撤銷改判。惟修正後之規定係以適用行為時法為原則
    ，因此原判決雖未及比較適用，然上訴本院後，經比較新舊
    法，行為後之法律並非較有利於行為人，仍應適用行為時法
    ，則原判決適用行為時法即無不當，自不構成撤銷之事由，
    併此敘明。
據上論斷，應依刑事訴訟法第371條、第369條第1項前段、第364
條、第299條第1項前段、第300條，刑法第2條第1項前段、第336
條第2項、刑法修正前第56條，判決如主文。
本案經檢察官劉得鉦到庭執行職務。
中    華    民    國    95    年    8     月    1     日
                  刑事第六庭    審判長法  官  蔡崇義
                                      法  官  董武全
                                      法  官  侯明正
以上正本證明與原本無異。
檢察官如不服本判決應於收受本判決後十日內向本院提出上訴書
，其未敘述上訴理由者並得於提起上訴後十日內向本院補提理由
書。
本件被告不得上訴。
                                      書記官  李育儒
中    華    民    國    95    年    8     月    2     日
附錄法條：
中華民國刑法第336條
（公務公益侵占罪、業務侵占罪）
對於公務上或因公益所持有之物，犯前條第1項之罪者，處1年以
上7年以下有期徒刑，得併科5千元以下罰金。
對於業務上所持有之物，犯前條第1項之罪者，處6月以上5年以
下有期徒刑，得併科3千元以下罰金。
前二項之未遂犯罰之。


司法院資訊處製作；財團法人民間司法改革基金會備份。
